【裁判字號】    98,審訴,2956
【裁判日期】    980831
【裁判案由】    違反商業會計法等
【裁判全文】
臺灣高雄地方法院刑事判決            98年度審訴字第2956號
公  訴  人  臺灣高雄地方法院檢察署檢察官
被      告  甲○○
上列被告因違反商業會計法等案件，經檢察官提起公訴（98年度
偵緝字第59號），本院依簡式審判程序判決如下：
    主  文
甲○○共同犯公司法第九條第一項前段之未繳納股款罪，累犯，
處有期徒刑捌月，減為有期徒刑肆月，如易科罰金，以銀元參佰
元即新臺幣玖佰元折算壹日。
    事  實
一、甲○○前因竊盜罪，經臺灣臺南地方法院以民國89年度易字
    第586 號判決判處有期徒刑1 年6 月確定，於90年12月6 日
    縮短刑期假釋出監，至91年1 月23日交付保護管束期滿止，
    因未撤銷假釋，所處有期徒刑視為執行完畢。
二、甲○○於92年3 月17日前之某日，經由他人介紹，認識自稱
    「蔡信堯」之成年男子後，明知「蔡信堯」要其出名擔任公
    司負責人之目的，係為逃漏稅捐，竟為賺取每月新台幣（下
    同）3 萬元之利益，與「蔡信堯」共同基於未實際繳納公司
    股款、使公務員登載不實文書之犯意聯絡；共同基於填製不
    實會計憑證、幫助納稅義務人逃漏稅捐之概括犯意聯絡，同
    意出任「石敦貿易企業有限公司」（址設臺南市安平區○○
    ○街239 號1 樓，下稱石敦公司）之人頭負責人，並共同為
    下列行為：(一)明知石敦公司股東未實際繳納公司應收之股款
    ，惟為使石敦公司完成設立登記，竟於92年3 月17日，由甲
    ○○出面向不知情之記帳業者許惠琴調借現金500 萬元，並
    將該款項匯入石敦公司第一商業銀行東臺南分行（現改為竹
    溪分行，帳號為00000000000 號）之帳戶內，再以上開帳戶
    存摺影本，充作股款收足證明。嗣委由不知情之邱照英會計
    師據以製作石敦公司設立登記資本查核報告書後，旋於同年
    月19日，將前開500 萬元匯出。復於同年月24日，委由不知
    情之會計師持上開設立登記資本額查核報告書等文件，向經
    濟部中部辦公室申辦公司設立登記，致主管機關信以為股款
    業已募足，而准予於同日設立登記在案，足生損害於主管機
    關管理公司之正確性。(二)明知石敦公司與附表1 所示之多家
    公司間，並無實際銷貨交易，仍於附表1 所示之發票開立時
    間後不久，連續取得如附表1 所示之統一發票等不實會計憑
    證，並連續於申報日期前之某日，各在不詳地點，將該等不
    實取得發票之事項，連續填製在轉帳傳票或現金支出傳票等
    會計憑證上，並登入帳簿，藉此方式掩飾石敦公司實際上並
    無營業，而有異常開立統一發票之情形。(三)明知石敦公司與
    附表2 所示之多家公司間，並無實際銷貨交易，仍於如附表
    2 所示之發票開立時間，連續開立如附表2 所示統一發票等
    不實會計憑證，交予附表2 所示公司充作進項憑證，偽作交
    易紀錄，藉以虛報進項成本，扣抵銷項稅額，從而幫助各該
    營業人逃漏如附表2 所示之營業稅額，合計2,280,708 元（
    編號1 慶暢公司為虛設行號，故本身並無逃漏稅捐之情形）
    ，足以生損害於稅捐機關對稅捐稽徵及管理之正確性。
三、案經財政部臺灣省南區國稅局函送臺灣高雄地方法院檢察署
    檢察官偵查起訴。
    理  由
一、本件被告甲○○所犯係死刑、無期徒刑、最輕本刑為3 年以
    上有期徒刑以外之罪，其於準備程序中就被訴事實均為有罪
    之陳述，經受命法官告知簡式審判程序之旨，並聽取檢察官
    、被告護人之意見後，本院認為適宜由受命法官獨任進行簡
    式審判程序，合先敘明。
二、上開犯罪事實，業據被告甲○○於本院審理中坦白承認（詳
    本院卷第13頁倒數第4 行以下）；並有營業人設立登記查簽
    表、營利事業統一發票設立申請書、石敦公司工商登記資料
    、發票明細、匯款資料、財政部臺灣省南區國稅局98年6 月
    25日南區國稅審四字第0980046383號函附發票資料在卷可參
    。因被告自白核與事實相符，是本件事證明確，被告上開犯
    行，均堪以認定。
三、按統一發票乃證明事項之經過，而為造具記帳憑證所根據之
    原始憑證，屬商業會計法第15條所指之商業會計憑證，商業
    負責人如明知為不實之事項，而開立不實之統一發票，係犯
    商業會計法第71條第1 款之以明知為不實之事項而填製會計
    憑證罪，該罪為刑法第215 條業務上登載不實文書罪之特別
    規定，依特別法優於普通法之原則，自應優先適用，無論以
    刑法第215 條業務上登載不實文書罪之餘地（最高法院92年
    度台上字第6792號、94年度台非字第98號判決要旨參照）。
    被告為石敦公司之負責人，自屬商業會計法第4 條所稱之商
    業負責人，其未實際繳納股款，且未依實際交易情形，共同
    填製如附表2 所示與實際交經過不符之統一發票，交付如附
    表2 所示公司，幫助如附表2 所示公司逃漏稅捐（不含慶暢
    公司）；將如附表1 所示之不實發票內容，填製在轉帳傳票
    或現金支出傳票等會計憑證上，並登入帳簿，核其所為，係
    犯公司法第9 條第1 項前段之未繳納股款罪、刑法第214 條
    之使公務員登載不實文書罪、修正前商業會計法第71條第1
    款填製不實會計憑證、記入帳冊罪【該罪為刑法第215 條業
    務上登載不實文書罪之特別規定，自應優先適用，無再論以
    刑法第215 條業務上登載不實文書罪】、稅捐稽徵法第43條
    第1 項之幫助逃漏稅捐罪。被告與「蔡信堯」間，就上開犯
    行，有犯意聯絡及行為分擔；且「蔡信堯」雖不具商業負責
    人之身分，但依修正前刑法第31條第1 項之規定【雖修正後
    刑法第31條第1 項之規定，較有利於「蔡信堯」，但將連續
    犯及牽連犯列入比較，整體而言，仍以舊法較為有利】，就
    違反商業會計法部分，仍成立共同正犯。被告先後多次填製
    不實會計憑證及記入帳冊罪、幫助逃漏稅捐罪之犯行，均時
    間緊接，所犯構成要件均相同，顯均係基於概括之犯意反覆
    所為，應各依廢止前刑法第56條連續犯之規定，以一罪論，
    並加重其刑。另被告以一行為犯公司法第9 條第1 項前段之
    未繳納股款罪、刑法第214 條之使公務員登載不實文書罪，
    為想像競合犯，應從一重之未繳納股款罪論處。又被告所犯
    未繳納股款罪、填製不實會計憑證及記入帳冊罪、幫助逃漏
    稅捐罪3 罪間，有方法、結果之牽連犯關係，應依廢止前刑
    法第55條之規定，從一重之未繳納股款論處。被告前因竊盜
    罪，經臺灣臺南地方法院以89年度易字第586 號判決判處有
    期徒刑1 年6 月確定，於90年12月6 日縮短刑期假釋出監，
    至91年1 月23日交付保護管束期滿止，因未撤銷假釋，所處
    有期徒刑視為執行完畢之事實，有臺灣高等法院被告前案紀
    錄表可參，其受有期徒刑執行完畢後，5 年內故意再犯本件
    有期徒刑以上之罪，為累犯，應依刑法第47條第1 項之規定
    ，加重其刑。【被告行為後，刑法及刑法施行法業於94 年2
    月2 日經總統以華總一義字第0940 0014 901 號令修正公布
    ，並於95年7 月1 日施行，參酌最高法院95年5 月23 日 刑
    事庭第8 次會議決議，新刑法第2 條第1 項之規定，係規範
    行為後法律變更所生新舊法律比較適用之準據法，於新刑法
    施行後，應適用新刑法第2 條第1 項之規定，為「從舊從輕
    」之比較。另於比較時應就罪刑有關之共犯、未遂犯、想像
    競合犯、牽連犯、連續犯、結合犯，以及累犯加重、自首減
    輕暨其他法定加減原因（如身分加減）與加減比例等一切情
    形，本於統一性及整體性原則，綜其全部罪刑之結果而為比
    較。本院審酌：(一)被告行為後，商業會計法於95年5 月24日
    修正公布，95年5 月26日生效，該法第71條之刑度由「處5
    年以下有期徒刑、拘役或科或併科新台幣15萬元以下罰金」
    ，提高為「處5 年以下有期徒刑、拘役或科或併科新台幣60
    萬元以下罰金」，行為後法律變更，以修正前之商業會計法
    第71條規定，較有利於被告。(二)被告行為後，刑法第33條第
    5 款關於罰金刑之規定亦修正公布，修正前刑法第33條第5
    款規定：「罰金：1 元（銀元）以上」，並依現行法規所定
    貨幣單位折算新臺幣條例規定，以銀元1 元折算新臺幣3 元
    ，修正後刑法第33條第5 款則規定：「罰金：新臺幣1, 000
    元以上，以百元計算之」，因修正後刑法第33條第5 款所定
    罰金刑最低數額，較之修正前提高，自以修正前刑法第33條
    第5 款規定有利於被告。(三)共同正犯部分：修正前刑法第28
    條規定：「2 人以上共同實施犯罪之行為者，皆為正犯」，
    修正後則規定為「2 人以上共同實行犯罪之行為者，皆為正
    犯」，依修法意旨乃為強調個人責任，及犯罪係處罰行為，
    而非處罰行為人之思想或惡性，即重視客觀之犯罪行為，故
    有修正共同正犯之參與類型，確定在「實行」概念下之共同
    參與行為，始成立共同正犯，以別於舊法時代將「實施」2
    字涵蓋陰謀、預備、著手、實行之概念在內。經比較新舊法
    結果，修正後刑法對於共同正犯之規定較為限縮，對被告較
    為有利。(四)連續犯部分：被告行為後，刑法第56條連續犯之
    規定，業已修正刪除，並於95年7 月1 日施行，則被告2 人
    之犯行，因行為後新法業已刪除連續犯之規定，此刪除雖非
    犯罪構成要件之變更，但顯已影響行為人刑罰之法律效果，
    自屬法律有變更，依新法第2 條第1 項規定，比較新、舊法
    之結果，以舊法較為有利於被告。(五)牽連犯部分：被告行為
    後，刑法第55條關於牽連犯之規定已經刪除；惟本件如適用
    牽連犯規定，被告之多次犯罪行為，係從一重處斷；如依修
    正後規定，則係數罪併罰，可見修正後規定顯然對被告不利
    。(六)罰金刑加重部分：罰金刑之加重，依修正後刑法第67條
    規定，其最高度及最低度同加重之，較修正前刑法第68條所
    定，僅加重其最高度，較不利於被告。經綜合比較之結果，
    仍以適用舊法之規定對被告較為有利，自應適用舊法】。爰
    審酌被告明知擔任人頭負責人之目的，係為逃漏稅捐，竟為
    賺取利益，同意擔任石敦公司之負責人，不僅未實際繳納股
    款，且開立不實發票、填製不實會計評證及帳冊，幫助如附
    表2 所示公司（不含慶暢公司）逃漏稅捐，影響國家課稅之
    正確性，妨害國家財政，行為實有可議，惟念及被告犯罪坦
    承犯行，深有悔悟之心，並參以被告獲得之利益不多，並非
    主導者等一切情狀，量處如主文所示之刑。另被告之犯罪時
    間係在96年4 月24日以前，爰依同條例第2 條第1 項第3 款
    、第7 條之規定，減其宣告刑2 分之1 ，並諭知易科罰金之
    折算標準【被告行為後，刑法已於94年2 月2 日修正公布，
    於95年7 月1 日施行，新修正刑法第41條易科罰金之折算標
    準，修正為以新臺幣1 千元、2 千元、3 千元折算1 日，較
    修正前舊法之銀元3 百元即新臺幣9 百元折算1 日為重，修
    正後之法律易科罰金較重，依刑法第2 條第1 項前段從舊從
    輕之規定，亦應適用有利於被告之修正前刑法第41條易科罰
    金之折算標準處罰】。起訴書犯罪事實一之(一)部分，已載明
    使公務員登載不實文書之事實，應已發生起訴之效力，本院
    自應併予審究。
據上論斷，應依刑事訴訟法第273 條之1 第1 項、299 條第1 項
前段，公司法第9 條第1 項前段，修正前商業會計法第71條第1
款，稅捐稽徵法第43條第1 項，刑法第11條前段、第2 條第1 項
前段、第214 條、第55條、第47條第1 項，廢止前刑法第56條、
第55條，修正前刑法第28條、第41條第1 項前段，刑法施行法第
1 條之1 ，廢止前罰金罰鍰提高標準條例第2 條，現行法規所定
貨幣單位折算新臺幣標準第2 條，中華民國九十六年罪犯減刑條
例第2 條第1 項第3 款、第7 條、第9 條，判決如主文。
本案經檢察官羅水郎到庭執行職務。
中    華    民    國    98    年    8     月    31    日
                  刑事第十庭  法  官  方百正
如不服本判決應於收受本判決後10日內向本院提出上訴書狀。
以上正本證明與原本無異。
中    華    民    國    98    年    8     月    31    日
                              書記官  黃園芳
附錄本判決論罪科刑法條：
稅捐稽徵法第43條
教唆或幫助犯第41條或第42條之罪者，處3 年以下有期徒刑、拘
役或科新台幣6 萬元以下罰金。
稅務人員、執行業務之律師、會計師或其他合法代理人犯前項之
罪者，加重其刑至二分之一。
稅務稽徵人員違反第33條規定者，除觸犯刑法者移送法辦外，處
1 萬元以上5 萬元以下罰鍰。
修正前商業會計法第71條
商業負責人、主辦及經辦會計人員或依法受託代他人處理會計事
務之人員有左列情事之一者，處5 年以下有期徒刑、拘役或科或
併科新臺幣15萬元以下罰金：
一  以明知為不實之事項，而填製會計憑證或記入帳冊者。
二  故意使應保存之會計憑證、帳簿報表滅失毀損者。
三  意圖不法之利益而偽造、變造會計憑證、帳簿報表內容或撕
    毀其頁數者。
四  故意遺漏會計事項不為記錄，致使財務報表發生不實之結果
    者。
五  其他利用不正當方法，致使會計事項或財務報表發生不實之
    結果者。
刑法第214條
明知為不實之事項，而使公務員登載於職務上所掌之公文書，足
以生損害於公眾或他人者，處3 年以下有期徒刑、拘役或5 百元
以下罰金。
公司法第9條
公司應收之股款，股東並未實際繳納，而以申請文件表明收足，
或股東雖已繳納而於登記後將股款發還股東，或任由股東收回者
，公司負責人各處5 年以下有期徒刑、拘役或科或併科新臺幣50
萬元以上250 萬元以下罰金。
有前項情事時，公司負責人應與各該股東連帶賠償公司或第三人
因此所受之損害。
第1 項裁判確定後，由檢察機關通知中央主管機關撤銷或廢止其
登記。但裁判確定前，已為補正或經主管機關限期補正已補正者
，不在此限。公司之設立或其他登記事項有偽造、變造文書，經
裁判確定後，由檢察機關通知中央主管機關撤銷或廢止其登記。
附表1： (單位：新臺幣/元)
 ┌─┬──────┬────┬──┬─────┬─────┬──────┐
 │編│開立不實發票│發票開立│張數│銷  售  額│稅     額 │備        註│
 │號│之營業人名稱│期    間│    │          │          │            │
 ├─┼──────┼────┼──┼─────┼─────┼──────┤
 │1 │慶暢興業有限│93年7～ │  5 │ 1,293,881│   64,693 │虛設行號    │
 │  │公司        │8月     │    │          │          │            │
 │  │            │        │    │          │          │            │
 ├─┼──────┼────┼──┼─────┼─────┼──────┤
 │2 │中華佳品股份│92年5～ │  1 │   430,560│   21,528 │虛設行號    │
 │  │有限公司    │6月     │    │          │          │            │
 ├─┼──────┼────┼──┼─────┼─────┼──────┤
 │3 │伯邑通科技有│92年9月 │ 23 │ 9,998,750│  499,940 │廢止（撤銷）│
 │  │限公司      │～93年6 │    │          │          │登記        │
 │  │            │月      │    │          │          │            │
 ├─┼──────┼────┼──┼─────┼─────┼──────┤
 │4 │上閎企業有限│93年3～ │ 14 │ 6,957,676│  347,884 │廢止（撤銷）│
 │  │公司        │10月    │    │          │          │登記        │
 ├─┼──────┼────┼──┼─────┼─────┼──────┤
 │5 │上金興業有限│92年7～ │  7 │ 2,657,957│  132,899 │已通報主管機│
 │  │公司        │10月    │    │          │          │關撤銷登記，│
 │  │            │        │    │          │          │循環交易    │
 ├─┼──────┼────┼──┼─────┼─────┼──────┤
 │6 │倫麥科技股份│92年5～ │  4 │ 1,849,812│   92,490 │已通報主管機│
 │  │有限公司    │6月     │    │          │          │關撤銷登記，│
 │  │            │        │    │          │          │經臺灣省南區│
 │  │            │        │    │          │          │國稅局函送本│
 │  │            │        │    │          │          │署偵辦      │
 ├─┼──────┼────┼──┼─────┼─────┼──────┤
 │7 │寅泓企業有限│93年9～ │  2 │ 1,061,244│   53,063 │已通報主管機│
 │  │公司        │10月    │    │          │          │關撤銷登記  │
 ├─┼──────┼────┼──┼─────┼─────┼──────┤
 │8 │鑫億城有限公│93年1～ │  6 │ 3,155,536│  157,778 │擅自歇業他遷│
 │  │司          │6月     │    │          │          │不明        │
 ├─┼──────┼────┼──┼─────┼─────┼──────┤
 │9 │永健國際企業│92年5～ │  2 │   638,096│   31,904 │擅自歇業他遷│
 │  │有限公司    │6月     │    │          │          │不明        │
 ├─┼──────┼────┼──┼─────┼─────┼──────┤
 │10│速霸王有限公│92年7月 │ 11 │ 5,435,900│  271,795 │擅自歇業他遷│
 │  │司          │～93年8 │    │          │          │不明        │
 │  │            │月      │    │          │          │            │
 ├─┼──────┼────┼──┼─────┼─────┼──────┤
 │11│悅詮工業有限│93年11～│  6 │ 2,550,826│  127,543 │尚有違欠暫緩│
 │  │公司        │12月    │    │          │          │撤銷登記    │
 ├─┼──────┼────┼──┼─────┼─────┼──────┤
 │12│江騰工程有限│92年11～│  4 │ 2,121,240│  106,062 │已通報主管機│
 │  │公司        │12月    │    │          │          │關撤銷登記  │
 ├─┼──────┼────┼──┼─────┼─────┼──────┤
 │13│和玉恭有限公│93年5～ │  3 │ 1,244,340│   62,218 │擅自歇業他遷│
 │  │司          │6月     │    │          │          │不明        │
 ├─┼──────┼────┼──┼─────┼─────┼──────┤
 │14│台穎企業股份│93年5～ │  2 │ 1,007,496│   50,375 │尚有違欠暫緩│
 │  │有限公司    │6月     │    │          │          │撤銷登記    │
 ├─┼──────┼────┼──┼─────┼─────┼──────┤
 │15│禾辰申企業有│92年9～ │  6 │ 2,402,320│  120,116 │尚有違欠暫緩│
 │  │限公司      │10月    │    │          │          │撤銷登記    │
 ├─┼──────┼────┼──┼─────┼─────┼──────┤
 │16│延展國際有限│93年3～ │  3 │ 1,468,480│   73,424 │申請停業，經│
 │  │公司        │4月     │    │          │          │臺灣省南區國│
 │  │            │        │    │          │          │稅局函送本署│
 │  │            │        │    │          │          │偵辦        │
 ├─┼──────┼────┼──┼─────┼─────┼──────┤
 │17│大綸塑膠企業│92年7～ │  2 │   707,300│   35,365 │尚有違欠暫緩│
 │  │有限公司    │8月     │    │          │          │撤銷登記，循│
 │  │            │        │    │          │          │環交易      │
 ├─┴──────┴────┼──┼─────┼─────┼──────┤
 │ 合                    計 │101 │44,981,414│2,249,077 │            │
 └─────────────┴──┴─────┴─────┴──────┘
附表2： (單位：新臺幣/元)
 ┌─┬──────┬────┬──┬─────┬─────┬──────┐
 │編│取得不實發票│發票開立│張數│銷  售  額│稅     額 │備        註│
 │號│之營業人名稱│期    間│    │          │          │            │
 ├─┼──────┼────┼──┼─────┼─────┼──────┤
 │1 │慶暢興業有限│93年5～ │  3 │ 1,446,953│   72,349 │虛設行號    │
 │  │公司        │6月     │    │          │          │            │
 ├─┼──────┼────┼──┼─────┼─────┼──────┤
 │2 │沅將鋼鐵工程│92年11月│ 18 │ 7,792,888│  389,648 │循環交易    │
 │  │有限公司    │～93年6 │    │          │          │            │
 │  │            │月      │    │          │          │            │
 ├─┼──────┼────┼──┼─────┼─────┼──────┤
 │3 │倫麥科技股份│92年7月 │ 37 │19,316,685│  965,838 │已通報主管機│
 │  │有限公司    │～93年10│    │          │          │關撤銷登記，│
 │  │            │月      │    │          │          │經臺灣省南區│
 │  │            │        │    │          │          │國稅局函送本│
 │  │            │        │    │          │          │署偵辦      │
 ├─┼──────┼────┼──┼─────┼─────┼──────┤
 │4 │上閎企業有限│92年7月 │  5 │ 2,092,083│  104,605 │廢止（撤銷）│
 │  │公司        │～93年2 │    │          │          │登記        │
 │  │            │月      │    │          │          │            │
 ├─┼──────┼────┼──┼─────┼─────┼──────┤
 │5 │合幼企業有限│93年11～│  5 │ 2,571,060│  128,553 │營業中      │
 │  │公司        │12月    │    │          │          │            │
 ├─┼──────┼────┼──┼─────┼─────┼──────┤
 │6 │笙益科技企業│92年7月 │  9 │ 2,709,128│  135,458 │已通報主管機│
 │  │有限公司    │～93年12│    │          │          │關撤銷登記  │
 │  │            │月      │    │          │          │            │
 │  │            │        │    │          │          │            │
 ├─┼──────┼────┼──┼─────┼─────┼──────┤
 │7 │和達電機工業│93年9～ │  5 │ 2,560,741│  128,037 │營業中      │
 │  │有限公司    │10月    │    │          │          │            │
 ├─┼──────┼────┼──┼─────┼─────┼──────┤
 │8 │沿海螺絲有限│92年5～ │  4 │ 1,614,601│   80,730 │已通報主管機│
 │  │公司        │8月     │    │          │          │關撤銷登記  │
 ├─┼──────┼────┼──┼─────┼─────┼──────┤
 │9 │典億塑膠工業│92年5～ │  4 │ 1,649,010│   82,451 │已通報主管機│
 │  │有限公司    │6月     │    │          │          │關撤銷登記，│
 │  │            │        │    │          │          │循環交易    │
 ├─┼──────┼────┼──┼─────┼─────┼──────┤
 │10│同寅興業股份│93年7～ │  5 │ 2,541,350│  127,068 │營業中      │
 │  │有限公司    │8月     │    │          │          │            │
 ├─┼──────┼────┼──┼─────┼─────┼──────┤
 │11│豐匠工程有限│93年3～ │  4 │ 1,883,133│   94,157 │營業中      │
 │  │公司        │8月     │    │          │          │            │
 ├─┼──────┼────┼──┼─────┼─────┼──────┤
 │12│和玉恭有限公│93年7～ │  2 │   883,260│   44,163 │擅自歇業他遷│
 │  │司          │8月     │    │          │          │不明        │
 ├─┴──────┴────┼──┼─────┼─────┼──────┤
 │ 合                    計 │101 │47,060,892│2,353,057 │            │
 ├─────────────┼──┼─────┼─────┼──────┤
 │ 編  號  2  至 12  合  計 │ 98 │45,613,939│2,280,708 │營業人實際逃│
 │                          │（起│          │          │漏稅捐之金額│
 │                          │訴書│          │          │            │
 │                          │誤載│          │          │            │
 │                          │74）│          │          │            │
 └─────────────┴──┴─────┴─────┴──────┘


司法院資訊處製作；財團法人民間司法改革基金會備份。
